【裁判字號】    99,交聲,831
【裁判日期】    990630
【裁判案由】    違反道路交通管理處罰條例聲明異議
【裁判全文】
臺灣桃園地方法院交通事件裁定         99年度交聲字第831號
原處分機關  交通部公路總局臺北區監理所
異  議  人  甲○○
上列異議人因違反道路交通管理處罰條例案件，對於交通部公路
總局臺北區監理所中華民國99年5 月17日所為之處分（原處分案
號：北監自裁字第裁40－C00000000 號），聲明異議，本院裁定
如下：
    主  文
原處分撤銷。
甲○○汽車駕駛人，駕駛汽車經測試檢定酒精濃度超過規定標準
，處罰鍰新臺幣壹萬玖仟伍佰元。
    理  由
一、原處分意旨略以：異議人即受處分人甲○○於民國98年4 月
    9 日下午10時51分許，駕駛車牌號碼7989－KV號自用一般小
    客貨車，行經臺北縣鶯歌鎮○○路10之1 號前，遭臺北縣三
    峽分局交通分隊警員攔檢，因異議人有汽車駕駛人經測試檢
    定酒精濃度超過規定標準（0.55MG/L以上）之違規事由，經
    警掣單舉發（舉發通知單號：C00000000 號），原處分機關
    於99年5 月17日以北監自裁字第裁40－C00000000 號裁決書
    ，以道路交通管理處罰條例第35條第1 項第1 款、第24條及
    違反道路交通管理事件統一裁罰基準及處理細則第41條、第
    43條、第44條、第67條規定，裁處異議人罰鍰新臺幣（下同
    ）49,500元，吊扣駕駛執照12個月，施以道安講習等語。
二、異議意旨略以：異議人因同一酒後駕車行為，業經臺灣桃園
    地方法院檢察署檢察官為緩起訴處分，而已繳付緩起訴處分
    金3 萬元，爰依一事不二罰原則，依法聲明異議等語。
三、按汽車駕駛人飲用酒類或其他類似物後其吐氣所含酒精濃度
    超過每公升0.25毫克或血液中酒精濃度超過百分之0.05以上
    者，不得開車，道路交通安全規則第114 條第2 款定有明文
    ；又汽車駕駛人，駕駛汽車經測試檢定有酒精濃度超過規定
    之情形者，處15,000元以上60,000元以下罰鍰，並當場移置
    保管其車輛及吊扣其駕駛執照1 年，且對汽車駕駛人應施以
    道路交通安全講習，道路交通管理處罰條例第35條第1 項第
    1 款、第24條第1 項第2 款亦有明文。末按交通法庭認為聲
    明異議有理由或聲明異議雖無理由而原處分不當或違法者，
    應以裁定將原處分經聲明異議部分撤銷，並自為裁定，道路
    交通案件處理辦法第20條前段定有明文。
四、經查：
  (一)異議人甲○○於98年4 月9 日下午10時51分許，駕駛車牌號
    碼7989－KV號自用一般小客貨車，行經臺北縣鶯歌鎮○○路
    10之1 號前，遭臺北縣三峽分局交通分隊警員攔檢，因異議
    人呼氣酒精濃度達0.64MG/L，認有汽車駕駛人經測試檢定酒
    精濃度超過規定標準（0.55MG/L以上）之違規事由，經警填
    製北縣警交大字第C00000000 號舉發違反道路交通管理事件
    通知單當場予以舉發等情，為異議人自承屬實，復有該舉發
    通知單在卷可按，是以異議人確實有於前揭時地酒後駕車之
    違規事實，首堪認定。
  (二)按檢察官為緩起訴處分者，得課被告予一定之負擔或指示，
    其中緩起訴之被告若依檢察官緩起訴處分命令，向公益團體
    繳納捐款，即係履行檢察官為緩起訴處分命令，該等金錢給
    付，並得為民事強制執行名義，受處分人因上開緩起訴處分
    而剝奪其財產權，主觀上前揭金錢給付義務亦具有強制性、
    懲罰性，雖不若易科罰金係以支付金錢作為自由刑之替代，
    惟經由緩起訴處分條件之履行使其免於遭檢察官發動起訴程
    序，仍具有替代刑罰之效果，實質上應屬於行政罰法第26條
    第1 項所稱之「刑事法律處罰」，而有行政罰法第26條第1
    項「一事不二罰」規定之適用。受處分人於緩起訴期間內，
    若有刑事訴訟法第253 條之3 第1 項規定之情形，檢察官尚
    得依職權撤銷原處分，繼續偵查或起訴，是於緩起訴之猶豫
    期間內，受處分人之刑事訴追程序仍未終局確定，必須受檢
    察官持續觀察，其緩起訴處分一旦經檢察官撤銷，並依法追
    訴，法院仍得依審理結果，為受處分人有罪科刑之裁判，另
    受處分人先前所繳納之緩起訴處分金，依刑事訴訟法第253
    條之3 第2 項規定，乃不得請求返還或賠償，是於緩起訴期
    間未確定期滿前，其「刑事法律處罰」尚未告確定，自無從
    依道路交通管理處罰條例第35條第8 項規定就其與「本條例
    第92條第3 項所訂最低罰鍰基準規定」相較，是依行政罰法
    第26條之立法意旨，在緩起訴處分尚未實質確定前（即緩起
    訴猶豫期間經過而未經撤銷），行政機關尚無得為行政裁罰
    之餘地。次按行政罰法第27條規定「行政罰之裁處權，因3
    年期間之經過而消滅。前項期間，自違反行政法上義務之行
    為終了時起算。但行為之結果發生在後者，自該結果發生時
    起算。前條第2 項之情形，第1 項期間自不起訴處分或無罪
    、免訴、不受理、不付審理之裁判確定日起算。」緩起訴處
    分期間屆滿後，發生不起訴之效果，依上開行政罰法第27條
    第3 項，行政罰之裁處權，自不起訴處分之確定日起算，從
    而，行政機關仍得於緩起訴處分期間屆滿後3 年內，對行為
    人另為適法裁處，不生裁處權立即罹於時效而無法裁處之情
    形。再酒後駕車經檢察官為緩起訴處分，並命被告向公益團
    體捐款或提供義務勞務者，被告係履行檢察官為緩起訴處分
    命令，此等命令名義上雖非刑罰，但仍是一種特殊的處遇措
    施，造成被告之財產減少或義務增加，性質上亦屬干預人民
    自由之處分，與刑事制裁無異，實質上為刑事處罰。故檢察
    官為緩起訴處分並命向公益團體捐款者，其捐款解釋上亦屬
    道路交通管理處罰條例第35條第8 項所規定之罰金，監理機
    關雖不得再為行政裁罰，惟若行為人所支付之緩起訴處分金
    ，未達道路交通管理處罰條例第92條第3 項所訂最低罰鍰基
    準規定者，依該條例第35條第8 項之規定，即須補繳不足最
    低罰鍰之部分，始為適法（臺灣高等法院暨所屬法院98年法
    律座談會刑事類提案第24號研討結果參照）。準此，緩起訴
    處分附條件為捐款命令，係對受處分人所為之指示及課予負
    擔，乃依刑事法律所為之處罰，是依行政罰法第26條之立法
    意旨，於緩起訴處分未實質確定前，行政機關尚無行政裁罰
    之餘地，自不得處以行政罰鍰；俟緩起訴處分實質確定後（
    即緩起訴猶豫期間經過而未經撤銷），行政機關始得依照道
    路交通管理處罰條例第35條第8 項之特別規定，裁處受處分
    人罰鍰，範圍亦僅限緩起訴處分附條件為捐款命令不足罰鍰
    之差額部分。經查，異議人因本件同一酒後駕車行為，同時
    觸犯刑法第185 條之3 公共危險罪，經臺北縣政府警察局三
    峽分局報請臺灣板橋地方法院檢察署檢察官偵辦，為該署檢
    察官於98年4 月21日以98年度速偵字第1988號緩起訴處分書
    為緩起訴處分，緩起訴期間為1 年，被告應於緩起訴處分確
    定後收受檢察官緩起訴處分命令通知書後2 個月，向國庫交
    付3 萬元之緩起訴處分金，於同年5 月12日確定，且緩起訴
    處分期間業已於99年5 月11日屆滿，是該緩起訴處分業已實
    質確定等情，有前開緩起訴處分書、臺灣高等法院被告前案
    紀錄表等件在卷可證。據此，異議人已受緩起訴處分附條件
    為捐款命令，係受有受刑事法律處罰，為免一事兩罰，揆諸
    前揭道路交通管理處罰條例第35條第8 項之規定與臺灣高等
    法院98年法律座談會研討結果意旨，原處分機關於該緩起訴
    處分實質確定後，僅得就異議人原依道路交通管理處罰條例
    、違反道路交通管理事件統一裁罰基準表應受之罰鍰與緩起
    訴處分附條件捐款命令之差額19,500元（即49,500─30,000
    ＝19,500）另行裁處。乃原處分機關裁處異議人罰鍰49,500
    元之處罰，仍係依違反道路交通管理事件統一裁罰基準表裁
    處異議人罰鍰全額，自有未洽。
  (三)再查，異議人因本件同一酒後駕車之違規行為，業據本院於
    98 年9月21日以98年度交聲字第1213號交通事件裁定，裁處
    異議人吊扣普通小型車駕駛執照1 年並應接受道路交通安全
    講習之處罰確定，此有卷附之本院98年度交聲字第1213號交
    通事件裁定與臺灣高等法院被告前案紀錄表在卷可憑，乃原
    處分機關就同一違規行為，再行裁處異議人吊扣駕照與道安
    講習之處罰，遂亦形成一事兩罰，揆諸前開法條之規定，依
    法仍屬有違。
五、綜上所述，原處分機關以異議人有「駕駛汽車經測試檢定酒
    精濃度超過規定標準（0.55以上）」之違規行為，依道路交
    通管理處罰條例第35條第1 項前段第1 款、第24條第1 項第
    2 款之規定，裁處異議人罰鍰49,500元，吊扣駕駛執照12個
    月，並應參加道路交通安全講習之裁處內容，雖異議人酒後
    駕車違規行為確屬實在，尚非無據。然異議人既已受緩起訴
    處分附條件捐款命令實質確定，原處分機關即僅得裁處異議
    人原依道路交通管理處罰條例、違反道路交通管理事件統一
    裁罰基準表應受之罰鍰與緩起訴處分附條件捐款命令之差額
    19,500元，俾免一事兩罰。另就原處分機關裁處異議人吊扣
    駕照與道安講習部分，則業經本院裁罰確定在案，是亦形成
    一事兩罰，並非適法。是以原處分機關所為裁處內容有違誤
    如上，應由本院撤銷原處分，並自為裁罰如主文第2 項所示
    ，以期適法。
據上論斷，應依道路交通管理處罰條例第87條第2 項，道路交通
案件處理辦法第20條前段，裁定如主文。
中    華    民    國    99    年    6     月    30    日
                  交通法庭  法  官  吳宗航
以上正本證明與原本無異。
如不服本裁定，應於裁定送達後5 日內向本院提出抗告狀。
                            書記官  鄭乃甄
中    華    民    國    99    年    7     月    2     日

司法院資訊處製作；財團法人民間司法改革基金會備份。
